【裁判字號】    91,簡上,168
【裁判日期】    920801
【裁判案由】    毀損等
【裁判全文】
臺灣板橋地方法院刑事判決                        九十一年度簡上字第一六八號
    上  訴  人  臺灣板橋地方法院檢察署檢察官
    上  訴  人
    即  被  告  戊○○
    選任辯護人  魏錦芳律師
    上  訴  人
    即  被  告  庚○○
    選任辯護人  黃鈺華律師
                王偉凡律師
                蔣慧怡律師
右列上訴人因被告戊○○毀損、被告庚○○傷害案件，不服本院板橋簡易庭九十一年
度板簡字第一六二號，中華民國九十一年三月十九日所為第一審簡易判決（聲請簡易
判決處刑案號：九十年度偵字第一八四０七號、第二００八九號），提起上訴，本院
管轄第二審之合議庭判決如左：
    主  文
上訴駁回。
    事  實
一、戊○○前因於民國八十七年四月七日下午七時三十分許，因細故在臺北縣中和市
    ○○街傷害陳清祥及毀損陳清祥所有重型機車之油箱及置物架，經本院以八十七
    年度易字第四四九七號判決判處傷害部分拘役四十日、毀損部分拘役二十日，定
    應執行拘役五十日，上訴後經臺灣高等法院以八十八年度上易字第五二一號判決
    將原判決撤銷，然仍維持原審之刑度，即認戊○○犯傷害罪，處拘役四十日，又
    犯毀損罪，處拘役二十日，應執行拘役五十日確定，於八十八年七月十九日易科
    罰金執行完畢；再於本件案發後之九十年六月十六日下午九時許，至臺北縣中和
    市○○街四二０號「臺北農產運銷公司景新超市」因細故而以該店之甜辣醬一瓶
    砸向李明祥致傷害李明祥，經本院以九十年度板簡字第一七五０號判決戊○○傷
    害人之身體，處拘役五十日，上訴後經本院合議庭以九十年度簡字第三一一號判
    決將戊○○之部分撤銷，改判「戊○○傷害人之身體，處拘役三十日，如易科罰
    金，以（銀元）三百元折算一日，緩刑二年」確定（於本件均未構成累犯）。
二、緣戊○○於九十年五月二十一日上午八時三十五分許，至位在臺北縣中和市○○
    路一八八號二樓之一之第一證券股份有限公司中和分公司（以下簡稱第一證券中
    和分公司），在營業大廳內，因不滿該分公司之營業員以彼之前曾有違約交割紀
    錄而不准彼下單買賣股票之事而爭執，竟基於毀損該分公司所有財物之犯意，以
    手將放在桌上屬該分公司所有，該分公司經理庚○○所管領持有之壓克力製之置
    物架二個一掃而下，致該等置物架因破裂成碎片而無法使用，足生損害於上開分
    公司及對該分公司物品有監管權利之庚○○（按每個置物架價值約新臺幣一百五
    十元至二百元）；上開分公司之經理庚○○聽到在營業大廳內前開吵雜聲音，即
    自裡面之辦公室走至該處瞭解情形，看到上情，即上前拉住戊○○要將彼架出去
    ，惟戊○○一直掙扎，故該分公司之職員丙○○旋即上前一起與庚○○拉住戊○○，彼二人並將戊○○架出至營業大廳之門外，此時，庚○○竟基於傷害人身體
    之犯意，在扭拉戊○○之過程中，以拳頭打戊○○之臉部，致戊○○受有嚴重外
    力撞擊，導致右上一號牙齒之牙根斷裂、左上三、四號牙齒向外脫出齒槽骨、右
    上二號與左上一號牙齒震盪搖動程度三級、右上三號與左上二號牙齒震盪搖動程
    度二級、致使右上一、二號與左上一、三、四號五顆牙齒拔除並予以縫合之傷害
    。而戊○○被庚○○與丙○○架出至營業大廳之門外後，承前毀損之單一犯意，
    接續將放在門邊屬該分公司所有，該分公司經理庚○○所管領持有之花瓶二個踢
    倒，致該等花瓶因破碎而無法使用，足生損害於上開分公司及對該分公司物品有
    監管權利之庚○○。
三、案經戊○○、庚○○分別訴由臺北縣政府警察局中和分局報告臺灣板橋地方法院
    檢察署檢察官偵查起訴。
    理  由
一、
（一）被告戊○○毀損部分：
    訊據被告戊○○固坦承於事實欄二所載時地，因與第一證券中和分公司之營業員
    發生糾紛，而將壓克力製之置物架二個一掃而下等情，惟矢口否認有何毀損營業
    大廳門外之花瓶二個之犯行，辯稱：「我沒有打破花瓶，那是庚○○他們自己弄
    破的」云云。惟查：被告戊○○如何於右開時地因與第一證券中和分公司之營業
    員發生糾紛，而將營業大廳桌上壓克力製之置物架二個一掃而下，且在被架出去
    之後，亦將門外之花瓶踢破二個等情，迭據被告庚○○於警詢、偵審中證述明確
    （見九十年度偵字第一八四０七號偵查卷第四頁、第三十七頁、本院九十二年四
    月十日訊問筆錄），核與證人丙○○於警詢、本院調查中證述之情節相符（見九
    十年度偵字第一八四０七號偵查卷第十八頁、本院九十二年五月十九日訊問筆錄
    ）。此外，復有上開置物架二個與花瓶二個破裂成碎片之照片二幀在卷可稽（見
    上開偵查卷第二十四頁）。事證明確，被告戊○○毀損之犯行，堪以認定。
（二）被告庚○○傷害部分：
    訊據被告庚○○固坦承為第一證券中和分公司之經理，於事實欄二所載時地，因
    見被告戊○○至該處鬧事，而與該分公司之營業員丙○○將被告戊○○拉住，並
    將戊○○架出至營業大廳之門外，惟矢口否認有何傷害之犯行，辯稱：「我沒有
    打他，僅是將他架出去，以制止他繼續鬧事後，我就進入營業大廳內之辦公室。
    」等語，被告庚○○之選任辯護人為彼辯護略以：「被告庚○○僅是將被告戊○○架出去，以制止他繼續鬧事，縱被告庚○○有打被告戊○○，此應係屬於為了
    防止被告戊○○在該分公司鬧事侵害職員與客戶之生命、身體危險之正當防衛行
    為。」等語。惟查：
１、被告庚○○如何於事實欄二所載時地，在被告戊○○將置物架毀損後，即上前與
    該分公司職員丙○○拉住被告戊○○將彼架出去，被告庚○○並與該分公司之職
    員共五、六人在此過程中以拳頭毆打被告戊○○之臉部等情，迭據被告戊○○於
    警詢、偵審中指訴稽詳。然被告戊○○對於上開「五、六人」到底是是那些人，
    並未具體提出姓名資料供本院參酌，再當時僅是被告庚○○與丙○○將被告戊○○拉住架出去，別無他人參與扭拉被告戊○○之行為等情，亦據證人丙○○、證
    人即該分公司之營業員乙○○、證人即該分公司之客戶甲○○到庭結證明確（見
    本院九十二年五月十九日訊問筆錄）。足徵當時應係僅有被告庚○○與丙○○拉
    住被告戊○○將彼架出去，而被告庚○○趁隙以拳頭打被告戊○○之臉部，致被
    告戊○○受傷，故被告戊○○前開有關是被告庚○○與該分公司之職員共五、六
    人毆打彼之指訴，應係當時在場之人眾多，致被告戊○○誤以為在旁圍觀之他人
    均有毆打彼，即被告戊○○之此部分指訴，應係誤認，但有關被告庚○○毆打彼
    ，致彼受傷之指訴，因被告庚○○在警詢中自承有「扭拉」被告戊○○之行為（
    見九十年度偵字第一八四０七號偵查卷第十六頁反面），且被告戊○○確受有嚴
    重外力撞擊，導致右上一號牙齒之牙根斷裂、左上三、四號牙齒向外脫出齒槽骨
    、右上二號與左上一號牙齒震盪搖動程度三級、右上三號與左上二號牙齒震盪搖
    動程度二級、致使右上一、二號與左上一、三、四號五顆牙齒拔除並予以縫合之
    傷害等情，亦有卷附天主教耕莘醫院於案發當日即九十年五月二十一日所出具之
    診斷書一紙可稽（見上開偵查卷第二十三頁）。益徵被告戊○○有關被告庚○○
    曾打彼臉部之指訴，信而有徵，堪以採信。
２、況被告戊○○於事實欄二所載時地，與第一證券中和分公司之營業員發生糾紛，
    而將壓克力製之置物架二個一掃而下時，該分公司曾報警，經警在被告戊○○被
    被告庚○○毆打後趕到現場時，被告戊○○曾主動跑去找警員告知被該分公司之
    人毆打，且說要驗傷，警方即用警車將之載往天主教耕莘醫院驗傷，驗完傷之後
    警方將彼載至臺北縣政府警察局中和分局秀山派出所製作筆錄，且被告戊○○曾
    告知警方彼之牙齒有異狀等情，業據證人即當時據趕報到第一證券中和分公司之
    警員己○○到庭結證明確（見本院九十二年五月十九日訊問筆錄）。足徵被告戊○○確於被被告庚○○傷害之當天，即告知警方上情，並於同日至天主教耕莘醫
    院驗出前開有五顆牙齒拔除並予以縫合之傷害等情，堪以認定，益徵被告戊○○
    有關彼係被被告庚○○毆打之指訴，誠屬有據。
３、至證人丙○○、甲○○、乙○○雖均到庭作證略以只看到被告庚○○與丙○○將
    被告戊○○拉住架出去，但未看到被告庚○○有動手打被告戊○○等語（見本院
    九十二年五月十九日訊問筆錄），然此或係該等證人係被告庚○○之部屬，或是
    第一證券中和分公司之客戶而與被告庚○○所管理之分公司有業務上往來之關係
    ，自難期彼等之證詞能夠公正客觀，或極有可能當時之狀況非常混亂，且被告庚○○係趁隙毆打被告戊○○，致前開證人並未看到被告庚○○毆打被告戊○○之
    情，致難以此等證人之證詞作為被告庚○○並未於上開時地毆打被告戊○○之依
    據。再證人丙○○雖到庭結證稱彼有看到被告戊○○在被架出去之後，頭部曾撞
    擊大門等語（見本院九十二年五月十九日訊問筆錄），然觀諸卷附天主教耕莘醫
    院於案發當日即九十年五月二十一日所出具之診斷書之記載，被告戊○○是受有
    「嚴重外力撞擊，導致右上一號牙齒之牙根斷裂、左上三、四號牙齒向外脫出齒
    槽骨、右上二號與左上一號牙齒震盪搖動程度三級、右上三號與左上二號牙齒震
    盪搖動程度二級、致使右上一、二號與左上一、三、四號五顆牙齒拔除並予以縫
    合之傷害」，該等傷害衡情應係「臉部」被毆打始會造成，僅是以「頭部」撞擊
    大門，實難以構成該等傷害，故被告戊○○所受之該等傷害，應係被告庚○○毆
    打彼之臉部所造成，證人丙○○之前開證詞，並不足以作為有利於被告庚○○之
    認定。
４、另按「正當防衛之防衛行為須具有『必要性』，亦即其防衛之反擊行為，須出於
    必要，如為防衛自己或他人之權利，該項反擊行為顯然欠缺必要性，非不可排除
    ，即不能成立正當防衛，以阻卻違法」（最高法院七十九年度臺上字第三十八號
    判決參照）。本件縱被告戊○○於事實欄二所載時地，以毀損第一證券中和分公
    司所有置物架之方式鬧事，然被告庚○○僅需報警處理，或將被告戊○○拉出去
    不讓彼進入該分公司，以此方式制止彼繼續鬧事即可，根本不需毆打被告戊○○
    之臉部。則被告庚○○之選任辯護人以被告庚○○所為是在實施「正當防衛」云
    云，並不足取。
綜上諸情參互以析，被告所辯，無非事後畏罪卸責之虛詞，本案事證明確，被告犯行
堪以認定，應予依法論科。
二、核被告戊○○所為，係犯刑法第三百五十四條之毀損罪。被告庚○○所為，係犯
    刑法第二百七十七條第一項之普通傷害罪。原審以被告罪證明確，適用刑事訴訟
    法第四百四十九條第一項前段、第四百五十四條第二項，刑法第三百五十四條、
    第二百七十七條第一項、第四十一條第一項前段，罰金罰鍰提高標準條例第一條
    前段、第二條，處被告戊○○拘役二十日，被告庚○○拘役四十日，並均諭知易
    科罰金之折算標準，其認事用法，均無不當，且本院合議庭審酌被告戊○○毀損
    之物品為置物架與花瓶各二個，被告庚○○係因被告戊○○先鬧事、毀損東西，
    始傷害彼等情，而認原審之量刑亦屬妥適，應予維持，上訴人之上訴均應予以駁
    回。
三、另公訴人臺灣板橋地方法院檢察署檢察官因被告戊○○之聲請而提起上訴，其上
    訴意旨略以：被告戊○○被被告庚○○毆打受傷後，引發「情感性精神病」，已
    屬身體上重大不治或難治之傷害，因認被告庚○○涉犯刑法第二百七十七條第二
    項之普通傷害致重傷害罪嫌。惟查：
１、按犯罪事實應依證據認定之，無證據不得推定其犯罪事實，刑事訴訟法第一百五
    十四條定有明文。又犯罪事實之認定，應憑真實之證據，倘證據是否真實尚欠明
    確，自難以擬制推測之方法，為其判斷之基礎；而認定犯罪事實之證據係指足以
    認定被告確有犯罪行為之積極證據而言，該項證據自須適合於被告犯罪事實之認
    定，始得採為斷罪資料，最高法院五十三年著有臺上字第六五六號、二十九年上
    字第三一０五號判例。且刑事訴訟上證明之資料，無論其為直接或間接證據，均
    須達於通常一般之人均不致有所懷疑，而得確信其為真實之程度，始得據為有罪
    之認定，若其關於被告是否犯罪之證明未能達此程度，而有合理懷疑之存在，致
    使無從形成有罪之確信，根據「罪證有疑，利於被告」之證據法則，即不得遽為
    不利被告之認定，亦有最高法院七十六年度臺上字第四九八六號判例可稽。其以
    情況證據（即間接證據）斷罪時，尤須基於該證據在直接關係上所可證明之他項
    情況事實，本乎推理作用足以確證被告有罪，方為合法，不得徒憑主觀上之推想
    ，將一般經驗上有利被告之其他合理情況逕予排除，此觀諸最高法院三十二年上
    字第六十七號判例意旨亦甚彰明。
２、被告戊○○於九十年五月二十三日之後，縱曾於九十年五月二十八日由妻高紹燕
    偕同至天主教耕莘醫院，並做電腦斷層掃描結果，顯示被告戊○○有輕度之腦萎
    縮；於九十年六月二十四日由家屬陪同至林口之財團法人長庚紀念醫院（林口分
    院）住院治療，經醫院診斷認係「疑似情感性疾患」；再於九十年八月八日由妻
    高紹燕帶同至馬偕醫院辦理住院治療，經該院診斷被告戊○○患有「其他器質性
    精神病態」、「情感性精神病」等情，固據提出卷附該等醫院之診斷證明書為證
    （均見本院卷）。然經本院向財團法人長庚紀念醫院（林口分院）函詢被告戊○○所受之精神疾病，是否與彼於九十年五月二十一日被人毆傷之行為有關之問題
    時，該院函覆略以：「張君（按即被告戊○○）係於九十年六月二十三日至本院
    急診、住院治療，當時診斷為情感性疾病、躁鬱症之躁症發作。根據病患及家屬
    主訴，病患曾於九十年五月二十一日與人發生爭執，由於當時電腦斷層檢查無異
    常現象，故未進一步處置。惟自五月二十六日起，病患漸出現典型且嚴重之噪症
    症狀，故於六月二十三日至本院急診就醫。綜合病患病情及其所主訴之五月二十
    一日衝突事件評估，醫療上判斷當時病患已有輕躁之症狀，惟因病患係於事件發
    生後一個月方就診，故實難據以評估其因果關係。」等情，此有該院九十一年十
    二月十九日（九一）長庚院法字第一三三一號函附本院卷足稽。足徵被告戊○○
    縱受有前開精神疾病，惟難認與彼於九十年五月二十一日被被告庚○○毆打，有
    何因果關係。
３、況被告戊○○曾於九十年五月十五日被人打傷前額，即在本件案發前曾被人打傷
    頭部，此有本院卷附天主教耕莘醫院九十一年十二月三十一日耕醫病歷字第一四
    七五號函附之病歷摘錄單可稽，而本件被告庚○○僅是打彼之臉頰，致彼牙齒受
    傷，衡諸二者，應以前者對被告戊○○頭部之傷害較大。參以，證人即於九十年
    八月間為被告治療之馬偕紀念醫院丁○○○○到庭結證稱：「（當時被告戊○○
    的頭部是否有外傷？有無腦震盪？）當時以目測，戊○○頭部並沒有外傷，去年
    （按即九十年）八月，有作電腦掃瞄，並沒有異常的狀況。」、「（如果要了解
    病人的精神病對於發病的原因是否可以鑑定？）要找出直接原因有困難，還是要
    以其生活環境，以及其是否有外力因素導致，否則就是其體質原因造成，不然要
    直接找出原因是有困難。」等語（見本院九十一年十月三日訊問筆錄），足徵在
    本件案發後之九十年八月，既曾對被告戊○○有作電腦掃瞄，並沒有異常的狀況
    ，足徵被告戊○○之前開精神疾病，與「外力因素」並無何關聯，且亦無法認定
    被告戊○○之前開精神疾病是因彼於九十年五月二十一日被被告庚○○毆打臉部
    所引起。
４、參以，被告戊○○前因於八十七年四月七日下午七時三十分許，因細故在臺北縣
    中和市○○街傷害陳清祥及毀損陳清祥所有重型機車之油箱及置物架，經本院以
    八十七年度易字第四四九七號判決判處傷害部分拘役四十日、毀損部分拘役二十
    日，定應執行拘役五十日，上訴後經臺灣高等法院以八十八年度上易字第五二一
    號判決將原判決撤銷，然仍維持原審之刑度，即認戊○○犯傷害罪，處拘役四十
    日，又犯毀損罪，處拘役二十日，應執行拘役五十日確定，於八十八年七月十九
    日易科罰金執行完畢；再於本件案發後之九十年六月十六日下午九時許，至臺北
    縣中和市○○街四二０號「臺北農產運銷公司景新超市」因細故而以該店之甜辣
    醬一瓶砸向李明祥致傷害李明祥，經本院以九十年度板簡字第一七五０號判決戊○○傷害人之身體，處拘役五十日，上訴後經本院合議庭以九十年度簡字第三一
    一號判決將戊○○之部分撤，改判「戊○○傷害人之身體，處拘役三十日，如易
    科罰金，以（銀元）三百元折算一日，緩刑二年」確定等情，此有卷附臺灣高等
    法院被告全國前案紀錄表可稽，並經本院調閱前開相關卷宗審核無訛。足徵被告
    戊○○確有因細故即與人發生爭吵之情況。再被告戊○○於九十年五月二十一日
    之前，曾多次至第一證券中和分公司與營業員爭吵，而咆哮、鬧事、丟東西等情
    ，迭據被告庚○○、證人乙○○、甲○○等人供證明確，互核相符（見本院九十
    二年五月十九日訊問筆錄），足徵被告戊○○於九十年五月二十一日被被告庚○○傷害之前，即曾多次表現出衡動、躁症之徵兆，即被告戊○○當時即已表現出
    可能患有精神疾病之特徵，故被告戊○○所提出之「情感性精神病」之診斷證明
    書，極有可能是於九十年五月二十一日之前即有該等病因，且並無證據證明被告
    戊○○之前開精神疾病是因彼於九十年五月二十一日被被告庚○○毆打臉部所引
    起，迭如前述，揆諸前開規定及判例意旨，自難認被告戊○○所患之「情感性精
    神病」與彼於九十年五月二十一日被被告庚○○毆打臉部有何關聯。
５、綜上諸情參互以析，尚乏明確之積極證據足證被告庚○○涉犯刑法第二百七十七
    條第二項之普通傷害致重傷害罪嫌。此外，復查無其他積極證據足認被告庚○○
    有何上開犯行，則公訴人上訴意旨以此指摘原判決不當，並無理由，應予駁回。
據上論斷，應依刑事訴訟法第四百五十五條之一第一項、第三項、第三百六十八條，
判決如主文。
本案經檢察官陳孟黎到庭執行職務。
中      華      民      國    九十二    年      八      月      一      日
                          臺灣板橋地方法院刑事第四庭
                              審判長法  官  許仕楓
                                    法  官  游秀雯
                                    法  官  許必奇
右正本證明與原本無異。
不得上訴。
                                書記官  金和國
中      華      民      國    九十二    年      八      月      一      日
附錄：
刑法第二百七十七條第一項：
傷害人之身體或健康者，處三年以下有期徒刑，拘役或一千元以下罰金。
刑法第三百五十四條：
毀棄、損壞前二條以外之他人之物或致令不堪用，足以生損害於公眾或他人者，處二
年以下有期徒刑、拘役或五百元以下罰金。


司法院資訊處製作；財團法人民間司法改革基金會備份。
